【裁判字號】    98,上,179
【裁判日期】    991231
【裁判案由】    侵權行為損害賠償
【裁判全文】
臺灣高等法院高雄分院民事判決           98年度上字第179號
上  訴  人
即被上訴人  甲○○
訴訟代理人  葉美利律師
被 上 訴人
即 上 訴人  乙○○
被 上 訴人
即 上 訴人  迦茂企業有限公司
法定代理人  丙○○
共      同
訴訟代理人  鍾夢賢律師
上列當事人間請求侵權行為損害賠償事件，兩造對於民國98 年7
月31日臺灣高雄地方法院98年度訴字第783 號第一審判決，各自
提起上訴，本院於民國98年12月23日言詞辯論終結，判決如下：
    主  文
原判決關於駁回甲○○後開第二項之訴部分，及該部分假執行之
聲請，並訴訟費用之裁判均廢棄。
乙○○、迦茂企業有限公司應連帶再給付甲○○新台幣壹佰貳拾
壹萬陸仟玖佰玖拾捌元及自民國九十七年四月九日起，至清償日
止，按年息百分之五計算之利息。
乙○○、迦茂企業有限公司之上訴駁回。
第一、二審訴訟費用由甲○○負擔五分之一；餘由乙○○、迦茂
企業有限公司連帶負擔。
本判決上開命給付部分，於甲○○以新台幣肆拾萬元供擔保後，
得為假執行，但乙○○、迦茂企業有限公司如以新台幣壹佰貳拾
壹萬陸仟玖佰玖拾捌元供擔保後，得免為假執行。
    事 實 及 理 由
一、上訴人即被上訴人甲○○主張( 下稱上訴人) ：被上訴人乙
    ○○受僱於被上訴人迦茂企業有限公司（下稱迦茂公司）擔
    任司機，於民國96年1 月30日下午6 時30分許，駕駛迦茂公
    司所有牌照號碼8765-ML 號自用小客車，沿高雄市○○區○
    ○路由西往東向超速行駛，途經南陽路與朝新路口時，因疏
    未注意速限及車前狀況，適伊騎乘牌照號碼P3 K- 100 號普
    通重型機車，沿朝新路由南往北駛至，二車發生撞擊，致伊
    人車倒地，因此受有左髖臼骨折、膝十字韌帶扭傷及拉傷，
    並陸續接受左髖臼復位及鋼板內固定手術、關節鏡手術及髖
    骨解放術，目前左大腿肌肉萎縮併跛行。被訴人乙○○顯因
    過失而造成伊受有本件傷害，自應負損害賠償責任，而被訴
    人迦茂公司為乙○○之僱用人，自應與乙○○負連帶賠償責
    任。伊因本件事故計受有下列損害：（一）醫療費用：新台
    幣（下同）8,176 元。（二）醫療用品費用：3,497 元。（
    三）看護費用：194,000元。（四）交通費用：71,450元。
    （五）減少勞動能力之損害：2,763,225 元。（六）精神慰
    撫金：100 萬元，合計4,040,348 元，經扣除伊已受領強制
    汽車責任保險之給付355,346 元及乙○○代墊之醫療費用41
    ,696元，上訴人得請求被上訴人連帶賠償之金額為3,643,30
    6 元。為此，爰依侵權行為之法律關係，聲明求為判決：（
    一）被上訴人應連帶給付上訴人3,643,306 元及均自起訴狀
    繕本送達之翌日即97年4 月9 日起至清償日止，按週年利率
    5 ％計算之利息。（二）願供擔保請准宣告假執行。
二、被上訴人乙○○、迦茂企業有限公司即上訴人等二人( 下稱
    被上訴人) 則以：本件車禍事故係因上訴人闖紅燈為主要原
    因，就損害之發生或擴大與有過失，又上訴人所主張之殘障
    等級亦有不當，並應扣除伊已受領之賠償金397,042 元（含
    保險給付355,346 元及住院醫療費41,696元）等語，資為抗
    辯。
三、原審判決被上訴人等應連帶給付上訴人1,750,618 元本息，
    而將上訴人其餘之訴駁回。上訴人就其敗訴部分，僅就有關
    喪失及減少勞動能力損害1,216,998 元部分提起上訴，其上
    訴聲明：(1)原判決關於駁回上訴人在第一審1,216,998 元及
    其法定遲延利息部分之訴暨命負擔該部分之訴訟費用之裁判
    均廢棄。(2)第一項廢棄部分，被上訴人乙○○、迦茂企業有
    限公司應再連帶給付上訴人1,216,998 元及自97年4 月9 日
    起，至清償日止，按年息百分之五計算之利息。(3)第一項第
    一審廢棄部分及第二審訴訟費用均由被上訴人等負擔。(4)上
    訴人願供擔保，請准予宣告假執行。答辯聲明：(1)上訴駁回
    。(2)第一、二審訴訟費用被上訴人由乙○○、迦茂企業有限
    公司負擔。被上訴人乙○○、迦茂企業有限公司亦就其敗部
    分，提起上訴，其上訴聲明：(1)原判決不利上訴人部分廢棄
    。(2)上開廢棄部分，被上訴人在第一審之訴及假執行之聲請
    均駁回。(3)第一、二審訴訟費用由被上訴人負擔。答辯聲明
    ：(1)上訴駁回。(2)第一、二審訴審訴訟費用由上訴人負擔。
    (3)如受不利之判決，願供擔保請准免予假執行。( 至於上訴
    人甲○○其餘敗訴部分，未據上訴，業已確定) 。
四、兩造不爭執之事項：
（一）被上訴人乙○○受僱於被上訴人迦茂公司擔任司機。
（二）乙○○於96年1 月30日下午6 時30分許，駕駛被上訴人迦
      茂公司所有小客車，沿高雄市○○區○○路由西往東向超
      速行駛，途經南陽路與朝新路口時，適與上訴人沿朝新路
      由南往北方向騎乘之重機車發生撞擊，致上訴人人車倒地
      。
（三）上訴人因本件車禍事故受有左髖臼骨折、膝十字韌帶扭傷及
      拉傷，並陸續接受左髖臼復位及鋼板內固定手術、關節鏡
      手術及髖骨解放術，目前左大腿肌肉萎縮併跛行。
（四）上訴人就本件交通事故已受領397,042 元之賠償金。（其中
      住院醫療費41,696元由乙○○支出，餘355,346 元為強制
      汽車責任保險金）。
（五）被上訴人乙○○刑事責任部分，業經原審臺灣高雄地方法
      院交通法庭以97年度交簡字第192 號刑事簡易判決依過失
      傷害罪判處有期徒刑3 月，減為有期徒刑1 月又15日確定
      。
（六）上訴人就醫療費用、醫療用品費用各支出8,176 元、3,497
      元。
（七）薪資的部分同意以95年357,729 元除以12等於每月29,810
      元計算減少勞動能力損失。
五、兩造所爭執之事項：
 1、本件車禍事故之發生，上訴人甲○○是否與有過失？如有，
    兩造間之過失比例如何？
 2、如上訴人甲○○得請求被上訴人即上訴人連帶賠償損害，其
    得請求之損害賠償項目如何？金額應為若干？上訴人甲○○
    的肢體殘障是第8 級或11級，喪失勞動力是百分之十三點三
    三或百分之三十？
（一）本件車禍事故之發生，上訴人是否與有過失？如有，兩造
      間之過失比例如何？
  (1)、被上訴人乙○○於前開時間，駕駛被上訴人迦茂公司所有
      上開自用小客車，沿高雄市○○區○○路，以時速70-80
      公里之速度由西往東方向超速行駛，途經南陽路與朝新路
      口時，因疏未注意速限及車前狀況，適與上訴人所騎乘之
      上開機車自朝新路由南往北方向駛至發生碰撞，致上訴人
      人車倒地，因而受有左髖臼骨折、膝十字韌帶扭傷及拉傷
      之傷害等情，業據被上訴人乙○○坦承不諱，並經上訴人
      指述明確，並有道路交通事故調查報告表、道路交通事故
      現場圖、現場照片及診斷證明書等件附卷可稽（原審卷17
      -27 頁）。此部分之事實自堪認定。被上訴人雖辯稱上訴
      人有闖紅燈而與有過失云云，惟其並未提出任何佐證，又
      按駕駛汽車應依速限規定行駛，且應注意車前狀況，隨時
      採取必要之安全措施，道路交通安全規則第93條、第94條
      第3 項定有明文。被上訴人當時無不能注意之情事，竟在
      市區○○○路口以時速70-80 公里之速度超速行駛，況被
      上訴人亦自承當時見到數輛機車騎到路中間，還向他們按
      喇叭等語（原審卷第22頁），足認被上訴人乙○○當時即
      可預見有撞擊之危險，卻未即時減速或煞車，以致肇事。
      況本件經送請高雄市政府交通局車輛行車事故鑑定委員會
      鑑定本件肇事責任，經該委員會復稱：雙方對號誌各執一
      詞，又無其他佐證，未便遽作鑑定，然被上訴人自認當時
      行車速度70-80 公里，超速行駛違反規定等語，有上開委
      員會96年5 月8 日高市車鑑字第0960001660號函在卷可考
      （96年度調偵字第1068號卷內），是本件即無佐證足認上
      訴人有何騎乘機車闖紅燈之違規而與有過失。
  (2)、至被上訴人於本院聲請囑託高雄巿政府警察局交通大隊以
      便衣蒐證之方式擇任一週之星期二夜間6 時25分至35分之
      間在系爭車禍現場之路口，調查有無機車闖紅燈之情形，
      如，有併請拍攝照片為證，及送鑑定云云，惟查上情乃事
      後的蒐證，並沒有辦法反應本件當時之情況，縱將蒐證之
      照片送鑑定，亦無法鑑定出本件之肇事原因，自無鑑定之
      必要，併此敘明。
（二）如上訴人甲○○得請求被上訴人即上訴人連帶賠償損害，
      其得請求之損害賠償項目如何？金額應為若干？上訴人甲
      ○○的肢體殘障是第8 級或11級，喪失勞動力是百分之十
      三點三三或百分之三十？
      按「因故意或過失，不法侵害他人之權利者，負損害賠償
      責任。」、「受僱人因執行職務，不法侵害他人之權利者
      ，由僱用人與行為人連帶負損害賠償責任。」、「汽車、
      機車或其他非依軌道行駛之動力車輛，在使用中加損害於
      他人者，駕駛人應賠償因此所生之損害。」、「不法侵害
      他人之身體或健康者，對於被害人因此喪失或減少勞動能
      力或增加生活上之需要時，應負損害賠償責任。」、「不
      法侵害他人之身體、健康、名譽、自由、信用、隱私、貞
      操，或不法侵害其他人格法益而情節重大者，被害人雖非
      財產上之損害，亦得請求賠償相當之金額。」，民法第18
      4 條第1 項前段、第191 條本文、第193 條第1 項、第19
      5 條第1 項分別定有明文。而慰撫金之賠償，應以人格權
      遭遇侵害，使精神受有痛苦為必要，且所謂相當金額，應
      以實際加害情形是否重大，及被害者之身分地位與加害人
      經濟狀況等關係定之，最高法院47年台上字第1221號、51
      年台上字第223 號亦著有判例意旨可資參照。本件被上訴
      人乙○○既因上開行為而致上訴人受有前述傷害，而被上
      訴人迦茂公司為被上訴人乙○○之僱用人，其既未能舉證
      證明就選任受僱人之被上訴人乙○○及監督其駕駛職務之
      執行已盡相當之注意或縱加以相當之注意而仍不免發生損
      害者之免責事由，其自應依民法第188 條之規定與被上訴
      人乙○○負連帶損害賠償責任，茲就上訴人所得請求之損
      害賠償金額計算如后：
    1.醫藥費用部分：
      本件上訴人因前開傷害已自付之醫療費用為125,259 元乙
      節，此有高雄長庚紀念醫院98年7 月22日（98）長庚高字
      第852607號函附之醫療費用收據多紙附卷可稽（原審卷第
      183-246 頁），經核該等費用均為醫療所必須，上訴人此
      部分僅請求8,176 元，並為被上訴人所不爭執，自應准許
      。
    2.醫療用品費用部分：
      本件上訴人因前開傷害已自付之醫療用品費用為3,497 元
      乙節，此有發票、交易明細表多紙附卷可稽（原審卷第77
      -81 頁），經核該等費用均為醫療所必須，並為被上訴人
      所不爭執( 見本院卷第49頁) ，自應准許。
    3.看護費用部分：
      查本件上訴人因上開事故而致受有前該傷害，並自96年1
      月30日起至96年2 月26日止住院，接受左髖臼復位及鋼板
      內固定手術，需專人看護3 個月，1 年內左下肢無法負重
      ；自96年9 月14日起至96年9 月22日止住院，接受人工關
      節置換術，需專人看護1 個月；自97年7 月5 日起至97年
      7 月12日止住院乙節，此有高雄長庚紀念醫院診斷證明書
      2 份在卷可憑（原審卷第46頁），是上訴人於該住院期間
      （44日，為被上訴人所不爭執）及需專人看護期間（4 個
      月）尚不能全部自理其日常生活事務，而衡以目前全日之
      看護行情每日約為2,000 元，則上訴人僅請求該住院期間
      及需專人看護期間，增加生活上需要之看護費用194,000
      元，洵屬合理有據，且為被上訴人於本院所不爭執( 見本
      院第49頁) ，自應予以准許。
    4.喪失及減少勞動能力之損害部分：
    (1)查本件上訴人因上開事故而致受有前該傷害，自96年1 月
      30日起至96年2 月26日止住院，接受左髖臼復位及鋼板內
      固定手術，需休養6 個月、自96年9 月14日起至96年9 月
      22日止住院，接受人工關節置換術，需休養3 個月。上訴
      人經診斷為左髖關節粉碎性骨折併坐骨神經損傷，及左臏
      骨軟骨軟化症，其左髖關節損傷嚴重，依勞工保險殘廢給
      付標準評估，符合下肢機能障害第11級，須終生裝置人工
      髖關節，且於人工髖關節鬆脫時須再行置換乙節，此有高
      雄長庚紀念醫院98年7 月22日（98）長庚高字第852607號
      函暨診斷證明書附卷可稽（原審卷第46頁正反面、183 頁
      ），惟上訴人甲○○嗣後經該醫院再度診斷為左骨盆骨折
      及髖臼粉碎性骨折術後併創傷性關節炎，臏骨軟骨軟化，
      需柺杖助行器使用，左髖關節及左膝關節遺存顯著運動障
      礙，病人因上述疾病左髖關節曲屈40，伸直度0 ，病人因
      上述疾病左膝關節曲屈37，伸直度0 等情，有該院98年8
      月26日之診斷證明書可按該( 見本院卷第39頁) ，經本院
      再度將上開診斷證明書及上開第852607號函檢送高雄長庚
      紀念醫院評估其是否符合符合下肢機能障害第幾級? 經該
      院認定為：依病歷所載，吳女士於98年8 月26日至本院就
      診之診斷為左骨盆骨折、髖臼粉碎性骨折術後併創傷性關
      節炎，臏骨軟骨軟化，與96年1 月30日之診斷評估相較，
      病患左膝因病症化而有僵直且無法負重之情形，依勞工保
      險殘廢給付標準評估，符合下肢機能障害第8 級，有高雄
      長庚紀念醫院98年有11月10日（98）長庚高字第8A2877號
      函附卷可稽，被上訴人對上開函件亦無意見（見本院卷第
      67、70頁）。
    (2)是上訴人於事故發生後既遺有下肢功能障礙之永久性傷害
      ，且符合下肢機能障害第8 級，而此於社會通念上將影響
      其日後從事工作種類，其自因此難以治癒之重大傷害而已
      減少其原應有之勞動能力甚明。又兩造同意如果法院認定
      甲○○依照勞保殘廢給付標準表，其殘障等級是第8 級，
      兩造協議同意其喪失勞動能力比例為百分之30( 見本院卷
      第89頁) 。再兩造經同意以上訴人甲○○95年之每月薪資
      29810 元作為減少勞動能力損失之計算標準( 見原審卷第
      163 頁、本院第70頁) 。是上訴人既因上開事故受傷，於
      進行手術後，前後須休養9 個月，則其請求自本件事故發
      生起即96 年1月30日起至96年10月31日止，共計9 個月薪
      資損失268,290 元（29810 ×9 ＝268,290 ），自應准許
      。又上訴人所留存上開永久性傷害之情況係符合勞工保險
      殘廢給付標準表之第8 級，如前所述，參酌勞工保險條例
      第53條附表之勞工保險殘廢給付標準表所示，其第1 級普
      通傷病殘廢給付日數為1200日，而第8 級普通傷病殘廢給
      付360 日，兩造經協議亦同意如認上訴人符合勞保殘廢給
      付標準表第8 級殘障，其喪失勞動能力之比例為30％，是
      本院認上訴人因此喪失之勞動能力應依比例計算以30％為
      相當。本件上訴人係61年3 月11日生之人，自96年11月1
      日起至退休年齡60歲即121 年3 月10日止，尚有24年130
      日，每月上訴人得請求之勞動能力減損賠償為8,943 元（
      計算式：29810 ×30/100＝8943），而自96年11月1 日起
      至原審宣示判決日即98年7 月31日止計1 年273 日，為已
      到期之給付，無庸扣除中間利息，自98年8 月1 日起至12
      1 年3 月10日止計22年69日，為將來之給付，則應依依霍
      夫曼式扣除中間利息（依第一年不扣除中間利息之方法）
      ，經計算結果，上訴人一次可請求被上訴人連帶賠償減少
      勞動能力之損失即為1,819,245元【計算式：96年11月1日
      ～98年7 月31日：（8943×12）+ （8943÷30）×273 ＝
      1886 97 ；98年8 月1 日～121 年3 月10日：（8943×12
      ×15.0000000）+ （8943×12×69 /365 ×（15.0000000
      -00.0000000 ）＝0000000 。188697+0000000 ＝0000000
      】，則上訴人請求此部分之金額經合計為2,087,535 元（
      26 8290 +0000000＝0000000 ），至堪認定。
    5.交通費用部分：
      本件上訴人因前開傷害就醫已自付之交通費用為71,450元
      乙節，此有車資證明單多紙附卷可憑（原審卷第84-98 頁
      ），本院審酌被上訴人所受上開傷害為左髖臼骨折併神經
      損傷，傷勢甚為嚴重，依一般社會通念，其因就醫復健實
      有必要搭乘汽車至醫院，是上訴人請求此部分之費用自屬
      醫療所必須，為被上訴人於本院所不爭執( 見本院第49頁
      ) ，應予准許。
    6.精神慰撫金部分：
      上訴人因被上訴人之過失行為，致其受有受有左髖臼骨折
      、膝十字韌帶扭傷及拉傷之傷害，並陸續接受左髖臼復位
      及鋼板內固定手術、關節鏡手術及髖骨解放術，目前左大
      腿肌肉萎縮併跛行，業如前述，則其因此傷勢住院治療及
      復健，不僅身體受有疼痛，精神自感痛苦，是上訴人請求
      非財產上之損害賠償自屬有據。查上訴人現年37歲（61年
      11月4 日生），高中肄業，現從事混凝土調度工作，每月
      薪資約2 萬1 千元，名下並無任何不動產，而被上訴人乙
      ○○二技畢業，每月薪資約4 萬元，名下除有投資1 筆（
      60萬元）外，並無任何不動產；被上訴人迦茂公司之資本
      額為500 萬元等情，此為兩造所自陳，並有稅務電子閘門
      財產所得調件明細表附卷可參（原審卷第108-112 頁），
      爰審酌兩造教育程度、經濟狀況、社會地位、損害程度及
      上訴人日後尚須定期置換人工髖關節等一切情狀，認上訴
      人之請求以100 萬元為適當，亦為被上訴人於本院所不爭
      執( 見本院第49頁) ，亦堪認定。
    7.綜上，上訴人得請求被上訴人連帶賠償之損害金額，總計
      為3,364,658 元（8176+3497+194000+0000000+71450+000
      0 000 ＝0000000 ），經扣除上訴人自承已自被上訴人乙
      ○○受領41,696元，上訴人得請求被上訴人連帶賠償之金
      額即為3,322,962 元（0000000-00000 ＝0000000 ）。
六、末按「保險人依本法規定給付之保險金，視為加害人或被保
    險人損害賠償金額之一部分；加害人或被保險人受賠償請求
    時，得扣除之」，強制汽車責任保險法第30條定有明文。本
    件車禍發生後，上訴人已依強制汽車責任保險法規定領取35
    5,346 元之保險金，此為兩造所不爭執，準此，上訴人自應
    從其可得向被上訴人請求連帶賠償之金額中予以扣除之，經
    依上開金額計算後，上訴人於本件可得請求賠償之金額即為
    2,967,616 元（0000000-000000＝0000000 ）。從而，本件
    上訴人依據侵權行為法律關係，請求被上訴人應連帶給付上
    訴人2,967,616元，及均自起訴狀繕本送達翌日即97年4 月9
    日起至清償日止，按年息5%計算之利息，洵屬正當，應予准
    許，其逾此部分之請求，為無理由，應予駁回。
七、綜上所述，上訴人甲○○本於侵權行為之法則，求為命被上
    訴人應連帶給付上訴人2,967,616 元及自起訴狀繕本送達翌
    日起即97年4 月9 日至清償日止之利息部分，為有理由，應
    予准許，逾此範圍部分，應予駁回。至於上訴人敗訴部分，
    其假執行之聲請失所附儷，應併予駁回。原審就上開應准許
    部分，僅准許如原判決主文所示，被上訴人尚應再連帶給付
    如本院判決主文第二項所示，原審就此部分，為上訴人敗訴
    之判決，尚有未洽，上訴人上訴意旨求予廢棄改判，為有理
    由，爰由本院予以廢棄改判如主文第二項所示，並依聲請為
    附條件之准、免假執行之宣告。至於上訴人之請求應予准許
    部分，原判決判令被上訴人如數給付，並為准、免假執行之
    宣告，經核於法並無不合，被上訴人乙○○、迦茂公司上訴
    意旨就此部分求予廢棄改判，為無理由，應駁回其上訴。
八、本件事證已臻明確，兩造其餘之攻擊防禦方法及所提之證據
    ，經審酌後認均無礙判決之結果，爰不予一一論述。
九、據上論結，本件上訴人之上訴為有理由，被上訴人之上訴為
    無理由，依民事訴訟法第450 條、第449 條第1 項、第79
    條、第85條第2 項、第463 條、第390 條、第392 條，判決
    如主文。
中    華    民    國    99    年    12    月    31    日
                            民事第五庭
                                審判長法官  蔡明宛
                                法      官  魏式璧
                                法      官  田平安
以上正本證明與原本無異。
如對本判決上訴，須於判決送達後20日內向本院提出上訴狀，其
未表明上訴理由者，應於上訴後20日內向本院提出上訴理由書（
均須按他造當事人之人數附繕本）。上訴時應提出委任律師或具
有律師資格之人之委任狀，並依附註條文規定辦理。
中    華    民    國    98    年    12    月    31    日
                                書  記  官  吳華榮
附註：
民事訴訟法第466 條之1 ：
對於第二審判決上訴，上訴人應委任律師為訴訟代理人，但上訴
人或其法定代理人具有律師資格者，不在此限。
上訴人之配偶、三親等內之血親、二親等內之姻親，或上訴人為
法人、中央或地方機關時，其所屬專任人員具有律師資格並經法
院認適當者，亦得為第三審訴訟代理人。
第1 項但書及第2 項情形，應於提起上訴或委任時釋明之。

司法院資訊處製作；財團法人民間司法改革基金會備份。
